---
title: "Visual analytics of hotel bookings data"
author: "Julià Minguillón"
date: "2024-08-12"
output:
  pdf_document: default
  html_document: default
---

```{r setup, include=FALSE}
knitr::opts_chunk$set(echo = TRUE)
```

NOTA: este tutorial usa R + RStudio + ciertas librerías (packages) de R para
mostrar el uso de visualizaciones de datos para inspeccionar y analizar un 
conjunto de datos. Os recomendamos explorar los siguientes enlaces:

1) RStudio: https://posit.co/downloads/
2) ggplot2: https://ggplot2.tidyverse.org/
3) extensiones: https://exts.ggplot2.tidyverse.org/gallery/

```{r packages}
install.packages('ggmosaic')

```

```{r packages}
install.packages('fitdistrplus')
```
```{r packages}
install.packages('ggstatsplot')
```
```{r packages}
install.packages('dplyr')
```
```{r packages}
install.packages('lubridate')
```

## Cargar packages necesarios

```{r packages}
library("ggmosaic")
library("ggplot2")
library("fitdistrplus")
library("MASS")
library("survival")
library("ggstatsplot")
library("tidyverse")
```

```{r packages}
library("dplyr")
library("date")
library("lubridate")
```


## Data loading and dimensions (N x M)

Leemos el fichero de datos en formato CSV, tiene 119,390 filas y 32 columnas:

```{r load data}
x=read.csv("hotel_bookings.csv", stringsAsFactors = T)
dim(x)
```
## Data cleansing

Primero inspeccionaremos los datos usando la función summary() incluída en R. 
La explicación de cada variable se puede encontrar en el artículo en el cual se
describe este conjunto de datos de forma detallada, aunque los nombres de las
variables son casi auto-explicativos:

```{r summary, echo=FALSE}
summary(x)
```

# Variables numéricas

Podemos observar algunos valores extraños para algunas variables, por ejemplo:

1) Un máximo de 55 en adults
2) Un máximo de 10 en children (incluyendo valores perdidos)
3) Un máximo de 10 en babies
4) Valores negativos en el coste promedio por día (adr) o muy elevados

Vamos a visualizar el histograma de la variable adults, indicando al menos 55 
intervalos en el histograma, usando la función hist() de R:

```{r hist_adults}
hist(x$adults,breaks=55)
```

Se puede ver que el histograma no muestra ninguna barra alrededor del 55, dado 
que se trata de un conjunto muy grande y seguramente se tratará solamente de un
caso o pocos. En estos casos, para analizar valores extremos de una variable se 
pueden pintar los valores de la variable en cuestión de la siguiente manera, 
ordenando los datos (si son numéricos como en este caso):

```{r plot_adults}
plot(sort(x$adults))
grid()
```
La variable Index es la posición del elemento una vez ordenado, pero nos 
interesa más el eje Y, ya que podemos ver que hay unos pocos elementos con 
valores de 10 o superior. Como se trata de una variable entera pero con un 
conjunto limitado de valores posibles podemos usar table() para verlos:

```{r table_adults}
table(x$adults)
```
Como se puede ver, hay un caso de una reserva con 10 adultos, dos con 20 adultos, 
etc., hasta una de 55 adultos! Sin entrar en más consideraciones, eliminaremos 
todas las filas con reservas de 10 adultos o más:

```{r clean_adults}
x=x[x$adults<10,]
```

EJERCICIO: hacer lo mismo con las variables children y babies

El histograma de la variable adr (gasto medio por dí) presenta el mismo problema
que el caso de la variable adults, así que directamente haremos un gráfico con 
los valores ordenados:

```{r plot_adr}
plot(sort(x$adr))
grid()
```
En este caso se ve que hay solamente un valor muy por encima del resto, lo 
consideramos un outlier y lo eliminamos, así como los valores negativos que no
tienen una explicación clara, aunque dejamos los valores 0:

```{r clean_adr}
x=x[x$adr>=0 & x$adr<1000,]
```

El histograma ahora sí que nos aporta información relevante. Lo dibujamos usando
el package ggplot2 que ofrece muchas más opciones que hist():

```{r hist_adr}
ggplot(data=x, aes(x=adr)) + 
  geom_histogram(bins=55, colour="black", fill = "lightgray") +
  theme_light()
```
EJERCICIO: retocar el gráfico para que el nombre de los ejes, título, etc. sea
el adecuado para una presentación

Podemos ver que hay un conjunto de unos 2000 valores 0, los cuales podrían
ser analizados de forma separada, por ejemplo. Existen packages de R que nos 
pueden ayudar a estimar dicha distribución y los parámetros que la determinan
de forma visual, como por ejemplo el package fitdistrplus mediante la función 
descdist():

```{r descdist}
require(fitdistrplus)
descdist(x$adr,boot=1000)
```
Como se puede observar, los datos reales (observación, en azul) y los simulados
(en amarillo) están cerca de lo que podría ser una distribución lognormal.

De todas formas, con el objetivo de experimentar con un conjunto de datos lo más
limpio posible vamos a proceder a:

1) eliminar las estancias de 0 días
2) eliminar las estancias a coste 0
3) eliminar las estancias sin personas
4) substituir los NA de la variable children por 0

```{r data_cleansing}
x[is.na(x$children),'children']=0
x=x[x$adr>0 & (x$stays_in_week_nights+x$stays_in_weekend_nights)>0 & (x$adults+x$children+x$babies)>0 & !is.na(x$children),]
```

## Variables categóricas

Por lo que respecta a las variables categóricas, la función summary() ya nos da
una primera idea de los valores posibles que puede coger cada una. Por ejemplo, 
en el conjunto original (antes de eliminar outliers) hay 79,330 reservas en un
hotel de ciudad (Lisboa) y 40,060 en un resort (el Algarve). Podemos preguntarnos
si la distribución del coste es la misma para ambos grupos, ya sea mediante el 
test estadístico adecuado o simplemente comparando histogramas, en este caso 
usando el package ggplot2 mucho más potente para crear gráficos de todo tipo:

```{r hist_adr_tipo}
# require(ggplot2)
ggplot(data=x, aes(x=adr, fill=hotel)) + 
  geom_histogram(bins=50, colour="black") +
  theme_light()
```
Se puede observar que los precios en Lisboa (City Hotel) más típicos están 
ligeramente a la derecha de los más típicos en el Algarve (Resort Hotel), aunque
en cambio los precios más altos en Lisboa decrecen más rápido que en el Algarve.
Con un plot de tipo violin podremos ver más detalle, especialmente si también
mostramos los cuartiles típicos de un box-plot:

```{r violin_adr_tipo}
ggplot(data=x, aes(x=hotel, y=adr, fill=hotel)) + 
  geom_violin() + geom_boxplot(width=.1, outliers = F) +
  coord_flip() + 
  theme_light()
```
Existe un package de R llamado ggstatsplot que dispone de funciones específicas
para cada tipo de gráfico, incluyendo también los tests estadísticos adecuados
para establecer si existen diferencias entre grupos:

```{r ggstatsplot}
# require(ggstatsplot)
ggbetweenstats(data=x, x=hotel, y=adr)
```

Una variable interesante es la procedencia de los clientes del hotel (country). 
El problema es que es una variable con muchos valores diferentes (178), por lo
que debemos quedarnos con los paises que aportan más turistas, mostrando también 
si escogen hotel de ciudad o resort:

```{r country}
# require(tidyverse)
# paises con al menos 100 reservas
xx = x %>% group_by(country) %>% mutate(pais=n()) %>% filter(pais>=100)
xx$country=factor(xx$country)
ggplot(data=xx, aes(x=reorder(country, -pais))) + 
  geom_bar(stat="count", aes(fill=hotel)) +
  theme_light() + 
  theme(axis.text.x = element_text(angle = 90, vjust = 0.5, hjust=1)) 
```

Obviamente, Portugal (PRT) ocupa la primera posición destacada, seguida de paises
"cercanos", como Gran Bretaña, Francia y España. Los visitantes de Gran Bretaña 
e Irlanda optan más por un resort, mientras que los de Francia, Alemania e Italia
principalmente visitan la ciudad de Lisboa.

EJERCICIO: existen diferencias entre los habitantes de Portugal (del país) y el
resto ("extranjeros")? 

Otra de las variables interesantes es is_canceled que nos indica si una reserva
fue cancelada o no (un 37.0% de las veces). Podemos ver la relación entre dos
variables categóricas usando un gráfico de mosaico:

```{r mosaic_hotel_is_canceled}
# require(ggmosaic)
x$is_canceled=as.factor(x$is_canceled)
ggplot(data=x) + 
  geom_mosaic(aes(x=product(is_canceled, hotel), fill=hotel)) +
  theme_light() 
```
Se puede observar que el porcentaje de cancelaciones (1 en el eje Y) en un resort
es inferior al de un hotel en la ciudad de Lisboa. En el eje X, los tamaños 
relativos de cada columna se corresponden también con la proporción de cada tipo
de hotel. Es importante no pensar en las etiquetas del eje Y (0 / 1) como la 
propoción numérica real de cancelación, ya que puede llevar a engaño.

En el caso de cancelación por país para los países con más turistas:

```{r mosaic_country_is_canceled}
# paises con al menos 1000 reservas
xx = x %>% group_by(country) %>% mutate(pais=n()) %>% filter(pais>=1000)
xx$country=factor(xx$country)
ggplot(data=xx) + 
  geom_mosaic(aes(x=product(is_canceled, country), fill=country)) +
  theme_light() +
  theme(axis.text.x = element_text(angle = 90, vjust = 0.5, hjust=1)) 
```
Se puede comprobar que la tasa de cancelaciones es mucho mayor para los turistas
locales (de Portugal, PRT), mientras que es mucho más baja para el resto de
paises. No obstante, este gráfico no es de lectura fácil, en este caso no hay
ningún orden ni de los paises ni del porcentaje de cancelaciones.

EJERCICIO: mejorar el gráfico anterior para hacerlo más inteligible, y plantearse
si es posible visualizar las relaciones entre tres o más variables de tipo
categórico.

Finalmente, vamos a analizar el comportamiento de las reservas con respecto a la
fecha de entrada. Primero, usando el package lubridate de R (una maravilla para
manipular datos de tipo fecha y hora) crearemos una variable dia para saber qué 
día de la semana fue la llegada al hotel, y analizaremos cuantas reservas hubo
cada día:

```{r dia}
# require(lubridate)
x$dia=as_date(paste0(x$arrival_date_year,'-',x$arrival_date_month,'-',x$arrival_date_day_of_month))
ggplot(data=x,aes(x=dia,group=arrival_date_year,color=arrival_date_year)) + 
  geom_bar() + 
  theme_light() 
```
Tal y como describe el artículo, los datos comprenden desde el 1 de Julio de 
2015 hasta el 31 de agosto de 2017. Se pueden observar algunos picos que podrían
ser interesantes.

EJERCICIO: mejorar y desdoblar el gráfico anterior por tipo de hotel o por país 
de orígen.

Con el día calculado, junto con las variables stays_in_week/weekend_nights 
podemos tratar de categorizar manualmente el tipo de viaje, de acuerdo a los
siguientes criterios (arbitrarios, claramente mejorables):

1) si stays_in_weekend_nights es cero => viaje de trabajo
2) si stays_in_week_nights es cero o uno y en este caso la entrada es en 
   viernes => fin de semana
3) si stays_in_week_nights es cinco y stays_in_weekend_nights es tres 
  (es decir, de sábado a sábado o de domingo a domingo o de sábado a domingo) 
   => paquete semanal de vacaciones
4) si stays_in_weekend_nights es uno o dos y stays_in_week_days es cinco o menos
   => trabajo + descanso
5) el resto => vacaciones

Una manera de refinar esta clasificación sería mirar la cantidad de adultos,
niños y bebés para decidir si se trata de una persona viajando por trabajo o
bien una familia.

|------------------------------------------------------------------------------|

Número de reservas en el Hotel resort
```{r }
# Filtrar valor Resort Hotel en la columna de Hotel
Filter_x_resort <- x %>% filter(x$hotel != "City Hotel")
```

```{r tipo_visita}
# Muestra el gráfico de la evolución de las reservas en el Hotel "Resort Hotel"
Filter_x_resort$dia=as_date(paste0(Filter_x_resort$arrival_date_year,'-',Filter_x_resort$arrival_date_month,'-',Filter_x_resort$arrival_date_day_of_month))
ggplot(data=Filter_x_resort,aes(x=dia,group=arrival_date_year,color=arrival_date_year)) + 
  geom_bar() + 
  theme_light() 
```
```{r}
# Montar un dataframe para extraer en excel
table_resort <- data.frame(Filter_x_resort$hotel,Filter_x_resort$arrival_date_year,Filter_x_resort$arrival_date_month,Filter_x_resort$arrival_date_day_of_month) 
```

```{r}
# Cambiar el nombre de las columnas
names(table_resort) <- c('hotel','arrival_date_year','arrival_date_month','arrival_date_day_of_month')
```

```{r}
# Cargar la librería dplyr
library(dplyr)

# Agrupar por las columnas solicitadas y contar las frecuencias por días
conteo_dias_resort <- table_resort %>%
  group_by(hotel, arrival_date_year, arrival_date_month, arrival_date_day_of_month) %>%
  summarise(frecuencia = n(), .groups = 'drop')  # Contar las ocurrencias

# Poner los meses en orden
# Definir el orden de los meses como un factor
conteo_dias_order_resort <- conteo_dias_resort %>%
  mutate(arrival_date_month = factor(arrival_date_month, 
                                     levels = c("January", "February", "March", "April", 
                                                "May", "June", "July", "August", 
                                                "September", "October", "November", "December"))) %>%
  arrange(arrival_date_year, arrival_date_month, arrival_date_day_of_month)  # Ordenar explícitamente

# Mostrar el resultado
print(conteo_dias_order_resort)
```

```{r}
# Cargar la librería dplyr
library(dplyr)

# Agrupar por las columnas solicitadas y contar los registros por meses
conteo_meses_resort <- table_resort %>%
  group_by(hotel, arrival_date_year, arrival_date_month) %>%
  summarise(frecuencia = n(), .groups = 'drop')  # Contar los registros

# Poner los meses en orden
# Definir el orden de los meses como un factor
conteo_meses_order_resort <- conteo_meses_resort %>%
  mutate(arrival_date_month = factor(arrival_date_month, 
                                     levels = c("January", "February", "March", "April", 
                                                "May", "June", "July", "August", 
                                                "September", "October", "November", "December"))) %>%
  arrange(arrival_date_year, arrival_date_month)  # Ordenar explícitamente

# Mostrar el resultado
print(conteo_meses_order_resort)

```


```{r}
#Extraer archivo en excel 
# Exportar el data frame 'conteo_meses' a un archivo CSV
write.csv(conteo_meses_order_resort, file = "conteo_meses_reserva.csv", row.names = FALSE)
```

................................................................................

Número de reservas en el hotel City
```{r }
# Filtrar valor City Hotel en la columna de Hotel
Filter_x_city <- x %>% filter(x$hotel != "Resort Hotel")
```

```{r}
# Muestra el gráfico de la evolución de las reservas en el Hotel "City Hotel"
Filter_x_city$dia=as_date(paste0(Filter_x_city$arrival_date_year,'-',Filter_x_city$arrival_date_month,'-',Filter_x_city$arrival_date_day_of_month))
ggplot(data=Filter_x_city,aes(x=dia,group=arrival_date_year,color=arrival_date_year)) + 
  geom_bar() + 
  theme_light() 
```

```{r}
# Montar un dataframe para extraer en excel
table_city <- data.frame(Filter_x_city$hotel,Filter_x_city$arrival_date_year,Filter_x_city$arrival_date_month,Filter_x_city$arrival_date_day_of_month) 
```

```{r}
# Cambiar el nombre de las columnas
names(table_city) <- c('hotel','arrival_date_year','arrival_date_month','arrival_date_day_of_month')
```

```{r}
# Cargar la librería dplyr
library(dplyr)

# Agrupar por las columnas solicitadas y contar los registros por meses
conteo_meses_city <- table_city %>%
  group_by(hotel, arrival_date_year, arrival_date_month) %>%
  summarise(frecuencia = n(), .groups = 'drop')  # Contar los registros

# Poner los meses en orden
# Definir el orden de los meses como un factor
conteo_meses_order_city <- conteo_meses_city %>%
  mutate(arrival_date_month = factor(arrival_date_month, 
                                     levels = c("January", "February", "March", "April", 
                                                "May", "June", "July", "August", 
                                                "September", "October", "November", "December"))) %>%
  arrange(arrival_date_year, arrival_date_month)  # Ordenar explícitamente

# Mostrar el resultado
print(conteo_meses_order_city)
```

```{r}
#Extraer archivo en excel 
# Exportar el data frame 'conteo_meses' a un archivo CSV
write.csv(conteo_meses_order_city, file = "conteo_meses_city.csv", row.names = FALSE)
```

................................................................................

Filtrar tasa media por dia en el Hotel Resort
```{r }
# Filtrar valor Resort Hotel en la columna de Hotel
Filter_x_resort <- x %>% filter(x$hotel != "City Hotel")
```

```{r}
# Montar un dataframe para extraer en excel
table_resort_1 <- data.frame(Filter_x_resort$hotel,Filter_x_resort$arrival_date_year,Filter_x_resort$arrival_date_month,Filter_x_resort$arrival_date_day_of_month,Filter_x_resort$adr) 
```

```{r}
# Cambiar el nombre de las columnas
names(table_resort_1) <- c('hotel','arrival_date_year','arrival_date_month','arrival_date_day_of_month','adr')
```

```{r}
# Calcular la media de adr por año, mes y día
medias_adr <- table_resort_1 %>%
  group_by(arrival_date_year, arrival_date_month, arrival_date_day_of_month) %>%
  summarise(media_adr = mean(adr, na.rm = TRUE)) %>%
  ungroup()

# Poner los meses en orden
# Definir el orden de los meses como un factor
medias_adr_orden_resort <- medias_adr %>%
  mutate(arrival_date_month = factor(arrival_date_month, 
                                     levels = c("January", "February", "March", "April", 
                                                "May", "June", "July", "August", 
                                                "September", "October", "November", "December"))) %>%
  arrange(arrival_date_year, arrival_date_month)  # Ordenar explícitamente

# Ver el resultado
print(medias_adr_orden_resort)
```

```{r}
#Extraer archivo en excel 
# Exportar el data frame 'conteo_meses' a un archivo CSV
write.csv(medias_adr_orden_resort, file = "adr_hotel_resort.csv", row.names = FALSE)
```
................................................................................

Filtrar tasa media por dia en el City Hotel
```{r }
# Filtrar valor City Hotel en la columna de Hotel
Filter_x_city <- x %>% filter(x$hotel != "Resort Hotel")
```

```{r}
# Montar un dataframe para extraer en excel
table_city_1 <- data.frame(Filter_x_city$hotel,Filter_x_city$arrival_date_year,Filter_x_city$arrival_date_month,Filter_x_city$arrival_date_day_of_month,Filter_x_city$adr) 
```

```{r}
# Cambiar el nombre de las columnas
names(table_city_1) <- c('hotel','arrival_date_year','arrival_date_month','arrival_date_day_of_month','adr')
```

```{r}
# Calcular la media de adr por año, mes y día
medias_adr_1 <- table_city_1 %>%
  group_by(arrival_date_year, arrival_date_month, arrival_date_day_of_month) %>%
  summarise(media_adr_1 = mean(adr, na.rm = TRUE)) %>%
  ungroup()

# Poner los meses en orden
# Definir el orden de los meses como un factor
medias_adr_orden_city <- medias_adr_1 %>%
  mutate(arrival_date_month = factor(arrival_date_month, 
                                     levels = c("January", "February", "March", "April", 
                                                "May", "June", "July", "August", 
                                                "September", "October", "November", "December"))) %>%
  arrange(arrival_date_year, arrival_date_month)  # Ordenar explícitamente

# Ver el resultado
print(medias_adr_orden_city)
```

```{r}
#Extraer archivo en excel 
# Exportar el data frame 'conteo_meses' a un archivo CSV
write.csv(medias_adr_orden_city, file = "adr_hotel_city.csv", row.names = FALSE)
```
